【裁判字號】    95,判,1662
【裁判日期】    951019
【裁判案由】    營利事業所得稅
【裁判全文】
最  高  行  政  法  院  判  決
                                     95年度判字第01662號
上  訴  人  中租迪和股份有限公司
代  表  人  乙○○
訴訟代理人  趙培宏律師
被 上訴 人  財政部臺北市國稅局
代  表  人  甲○○
上列當事人間因營利事業所得稅事件，上訴人對於中華民國93年
7月27日臺北高等行政法院92年度訴字第2166號判決，提起上訴
。本院判決如下：
    主  文
上訴駁回。
上訴審訴訟費用由上訴人負擔。
    理  由
一、本件上訴人87年度營利事業所得稅結算申報，列報呆帳損失
    新臺幣（下同）851,376,031元。被上訴人初查以帳列應收
    帳款中之3,968,367,093元，係受讓之有追索權應收帳款，
    屬以應收帳款為抵押之借款性質，而否准提列該部分備抵呆
    帳，經重新計算備抵呆帳限額為429,949,696元，超限9,903
    ,293元，乃核定呆帳損失841,472,738元。上訴人不服，循
    序提起行政訴訟。
二、上訴人起訴主張：上訴人係合法經營應收帳款之收買業務，
    系爭應收帳款係上開合法業務之買賣所發生之債權，依營利
    事業所得稅查核準則（下稱查核準則）第62條規定，應得按
    比例提列備抵呆帳。上訴人收買應收帳款屬債權讓與性質，
    係該應收帳款債權之債權人，有提列呆帳必要，被上訴人否
    准提列備抵呆帳，顯然違背平等原則及租稅法定主義。為此
    訴請判決撤銷訴願決定及原處分。
三、被上訴人則以：上訴人收買系爭應收帳款，與銷售商（應收
    帳款債權人）約定，應收帳款到期後，債務人無法付款或有
    無法付款之虞者，上訴人即得將該應收帳款退回銷售商。上
    訴人並不承擔壞帳風險，不負責債務人之信用風險，則該筆
    未能給付之應收帳款，並非上訴人真正受讓之應收帳款，自
    不能就該非其所有之應收帳款提列備抵呆帳等語，資為抗辯
    。
四、原審斟酌全辯論意旨及調查證據結果，以：按「應收帳款及
    應收票據債權之估價，應以其扣除預計備抵呆帳後之數額為
    標準。前項備抵呆帳，應就應收帳款與應收票據餘額1%限度
    內，酌量估列；其為金融業者，應就其債權餘額按上述限度
    估列之。營利事業依法得列報實際發生呆帳之比率超過前項
    標準者，得在其以前3個年度依法得列報實際發生呆帳之比
    率平均數限度內估列之。營利事業下年度實際發生之呆帳損
    失，如與預計數額有所出入者，應於預計該年呆帳損失時糾
    正之，仍使適合其應計之成數。」為所得稅法第49條第1項
    至第4項所明定。查上訴人經營應收帳款收買、金融機構金
    錢債權收買及融資性租賃等業務，87年度營利事業所得稅結
    算，委託林賢郎會計師辦理查核簽證申報，列報呆帳損失85
    1,376,031元，經列為會簽異常案件。被上訴人初查以依所
    得稅法第49條第1項、第2項規定，提列備抵呆帳，以應收帳
    款及應收票據為限，查核準則第94條第1款前段規定亦同。
    上訴人經營應收帳款收買管理業務，依其與銷售商間所訂收
    買契約，均約定出售應收帳款之銷售商，應擔保買受商（即
    應收帳款債務人）於債權移轉時及債務履行時之支付能力，
    並就讓與應收帳款之範圍內簽立同等金額之票據予上訴人，
    如所出售之應收帳款到期，而買受商無法全部清償時，上訴
    人得立即將該筆應收帳款退還銷售商，銷售商應立即無條件
    返還上訴人所支付之價金，足徵上訴人與銷售商間雖定有買
    賣應收帳款契約，由銷售商將其對買受商之應收帳款出賣予
    上訴人，惟對日後買受商之支付能力及危險負擔，並未因應
    收帳款之買賣而移轉予上訴人，就屆期未付之應收帳款，上
    訴人既得退還銷售商，顯非屬上訴人所有之應收帳款，上訴
    人自不得就之提列1%備抵呆帳，從而被上訴人否准上訴人列
    報其中超限呆帳損失9,903,293元，揆諸首揭規定，自無不
    合。又所得稅法第49條第1項規定，應收帳款之估價，應扣
    除備抵呆帳。蓋應收帳款之收益尚未實現，存有不能實現之
    風險，即有將來成為呆帳損失之危險，應予扣除，始為正確
    之估算價值。本件上訴人收買他人之應收帳款，既不承擔其
    應收帳款不能實現之風險，即不符合該條項扣除備抵呆帳之
    規定，自無依同條第2項估列備抵呆帳之餘地，上訴人所訴
    ，洵不足採。被上訴人核定上訴人87年度營利事業所得稅結
    算呆帳損失為841,472,738元（計算式：851,376,031元－9,
    903,293元），核無違誤，訴願決定，予以維持，亦無不合
    等為其判斷之基礎，而以上訴人之訴為無理由，予以駁回。
五、本院查：所得稅法第49條第1項規定應收帳款之估價，應扣
    除備抵呆帳，係因應收帳款之收益尚未實現，存有不能實現
    之風險，即有將來成為呆帳損失之危險，應予扣除，始為正
    確之估算價值。收買他人之應收帳款，如不承擔其應收帳款
    不能實現、成為呆帳之風險者，即不符合該條項扣除備抵呆
    帳之規定，自無依同條第2項估列備抵呆帳之餘地。原判決
    已說明上訴人受讓他人之應收帳款，並未承受應收帳款不能
    實現之風險，不能主張提列備抵呆帳之情由甚詳。即認上訴
    人收買銷售商之應收帳款，不符合上述法條適用之要件，尚
    無認定事實不憑證據、判決不備理由、或違背憲法第19條租
    稅法定主義、或司法院釋字第385號、第420號解釋所示實質
    課稅及租稅負擔公平原則。所稱上訴人既得退還銷售商，顯
    非屬上訴人所有之應收帳款等語，用語雖有不當，惟其意指
    上訴人退回應收帳款，即非屬上訴人所有，無形成呆帳損失
    之虞，不合提列備抵呆帳要件，其結論尚無不同。又屆期未
    付之應收帳款，上訴人是否退還銷售商，固有選擇權，惟既
    得退還而無呆帳損失，自無許其不予退還為由而列報呆帳損
    失，減損應納稅捐之餘地。至系爭應收帳款屆期如未付，上
    訴人退還該應收帳款予銷售商，該銷售商應返還原價金，其
    有無能力返還原價金，係該返還價金可否列報損失之另案問
    題。又查核準則第33條之1「應收帳款、應收票據及各項欠
    款債權經依法列為呆帳損失後收回者，應就其收回之數額轉
    回備抵呆帳或列為收回年度之非營業收入。」係關於列為呆
    帳損失後收回者如何列報規定，與系爭應收帳款可否提列備
    抵呆帳無關。系爭應收帳款屆期如未付，即得退還原銷售商
    ，似無列報呆帳損失情形。上訴人執上開規定指摘原判決矛
    盾，洵無足採。至金融業經營擔保放款業務，借款人提供擔
    保物後，是否已無不能實現之風險，可否再提列備抵呆帳，
    與本件情形有異，難以類比，上訴人以此指摘原判決違反憲
    法平等原則，亦無足取。上訴人所引最高法院32年上字第58
    39號判例「債權之出賣人就債務人之支付能力，有民法第35
    2條所稱之擔保責任時，惟於債務人無支付能力之際，應賠
    償買受人之損害，不負代為履行之責任。則無此項擔保責任
    時，買受人不得請求出賣人履行債務，尤不待言。」係關於
    一般債權之出賣人之擔保責任爭議，與本件上訴人受讓系爭
    應收帳款時，約定「如所出售之應收帳款到期，而買受商無
    法全部清償時，上訴人得立即將該筆應收帳款退還銷售商，
    銷售商應立即無條件返還上訴人所支付之價金」情形有間。
    另引最高法院20年上字第233號、22年上字第3180號判例，
    均係關於金錢債務有無給付不能問題，與本件應收帳款屆期
    有無不能實現之風險，可否提列備抵呆帳無涉，上訴人據此
    上訴，亦無可採，其上訴為無理由，應予駁回。
六、依行政訴訟法第255條第1項、第98條第3項前段，判決如主
    文。
中    華    民    國    95    年    10    月    19    日
                  第四庭審判長法  官  高  啟  燦
                              法  官  林  茂  權
                              法  官  黃  璽  君
                              法  官  楊  惠  欽
                              法  官  林  樹  埔
以  上  正  本  證  明  與  原  本  無  異
中    華    民    國    95    年    10    月    19    日
                              書記官  邱  彰  德


司法院資訊處製作；財團法人民間司法改革基金會備份。
